臺灣臺東地方法院民事判決　九十二年度訴字第一四九號
　　原　　　告　己○○
　　訴訟代理人　邱聰安律師
　　被　　　告　乙○○
　　　　　　　　丙○○
　　法定代理人　丁○○
右當事人間請求塗銷所有權移轉登記事件，本院於民國九十四年四月十一日言詞辯論
終結，判決如下：
    主      文
原告之訴駁回。
訴訟費用由原告負擔。
    事實及理由
一、被告經合法通知未於最後言詞辯論期日到場，核無民事訴訟法第三百八十六條所
    列各款情形，爰依原告之聲請，由其一造辯論而為判決。
二、按能獨立以法律行為負義務者，有訴訟能力。於能力、法定代理權或為訴訟所必
    要之允許有欠缺之人所為之訴訟行為，經取得能力之本人，取得法定代理權或允
    許權之人，法定代理人或有允許權人之承認，溯及於行為時，發生效力。民事訴
    訟法第四十五條、第四十八條分別定有明文。且成年人如未受禁治產宣告，除有
    心神喪失、無意識或精神錯亂而達喪失意思能力程度之情形外，均享有完全之行
    為能力，能獨立以法律行為負擔義務，自不能謂為無訴訟能力。本件原告已成年
    且未受禁治產宣告，雖為重度智障，然經本院當庭詢問時，皆能清楚陳述事實，
    顯無心神喪失或精神錯亂而達喪失意思能力程度之情事，雖起訴時係由其母親戊○○○以自己名義委任訴訟代理人起訴，並請求本院選任其為原告之特別代理人
    ，惟於訴訟中戊○○○所選任之訴訟代理人當庭表示不要選任特別代理人（見本
    院卷第一宗第三六頁），原告隨即於民國九十二年十二月二十三日提出委任狀，
    委任原訴訟代理人續行訴訟，並親自到庭陳述，依上述說明，本件訴訟自屬適法
    ，合先敘明。
三、原告主張：原告與被告法定代理人丁○○於七十八年一月十八日結婚，婚後育有
    二女即被告乙○○、丙○○二人，一家人同居在臺東縣長濱鄉，生活和樂，不料
    原告之夫丁○○突於九十一年二月間將被告二人帶往中國大陸定居，棄原告於不
    顧，嗣於九十二年六月間原告之母始發現原告所有坐落臺東縣長濱鄉○○段三三
    九之二地號土地，面積一二五‧八平方公尺（下稱系爭土地），竟已以贈與為原
    因移轉登記為被告二人所共有，甚感驚訝。查：原告為重度智障之人，根本無訂
    立贈與契約之能力，故系爭土地贈與契約書應係出於偽造而無效，系爭土地所有
    權移轉之物權行為即失所附麗，該移轉登記之物權行為即自始、當然、確定無效
    ，被告自負有辦理塗銷登記之義務等語。並聲明：被告應將坐落臺東縣長濱鄉○○段三九九之二地號土地，面積一二五．八平方公尺，以臺東縣成功地政事務所
    民國九十一年五月二十七日成地字第一五九一○號收件，民國九十一年五月二十
    九日登記所為之所有權移轉登記塗銷。
四、被告未於最後言詞辯論期日到場，據其以前到場所為陳述及所具書狀略以：因其
    父丁○○年紀大了，為了給女兒保障，故有意徵詢原告將系爭土地登記給被告，
    原告也同意將系爭土地移轉登記在被告名下，過戶當時原告有一起會同田代書去
    地政機關辦理移轉登記手續，地政事務所的人員有當場問原告是否同意要過戶，
    原告也表示同意。再原告雖領有殘障手冊，但並未宣告禁治產，故非無行為能力
    人，且原告親自前往戶政事務所領取印鑑證明時，其意思表示非處在無意識或精
    神錯亂中，否則公務人員絕不可能讓他領取，顯見原告非無行為能力，系爭土地
    贈與及移轉登記應屬有效等語，資為抗辯。並聲明：原告之訴駁回。
五、本件原告於七十五年四月二十八日經鑑定為重度智障後，於七十八年一月十八日
    與被告法定代理人丁○○結婚，嗣於同年十一月三日及七十九年十一月十四日生
    下被告乙○○、丙○○二人，原告於八十二年九月十六日以買賣為登記原因，取
    得系爭土地所有權，九十一年五月二十九日又以贈與為原因，將系爭土地所有權
    移轉登記予被告共有之事實，有中華民國身心障礙手冊（見本院卷第一宗第七頁
    ）、戶籍謄本（見本院卷第一宗第十五頁至十六頁）、土地所有權狀（見本院卷
    第一宗第十九頁）、土地登記謄本（見本院卷第一宗第八頁）等件附卷可稽，復
    為兩造所不爭，應堪信為真實。是本件所應審究者，厥為系爭土地贈與契約是否
    有效等情為斷。
六、經查：
（一）按無行為能力人之意思表示，無效；雖非無行為能力人，而其意思表示，係在
      無意識或精神錯亂中所為者亦同。民法第七十五條定有明文。本件原告固自七
      十五年起即領有重度智障之身心障礙手冊已如前述，惟經財團法人佛教慈濟綜
      合醫院身心醫學科心理衡鑑結果，認為原告目前的智力屬中度智能不足，知覺
      組織能力是智力上的優點，而語文理解力則是弱點等情，有該院九十三年四月
      十二日心理衡鑑報告在卷可佐（見本院卷第一宗第一二七頁至一二八頁），可
      見原告雖有身心障礙，然經專業醫師鑑定結果僅係中度智能不足，語文理解力
      弱而已，與無意識或精神錯亂有間，顯非無行為能力人。再原告雖於七十五年
      四月二十八日經鑑定為重度智障，領有身心障礙手冊，惟於七十八年一月十八
      日即與被告法定代理人丁○○結婚，並育有被告二女已如上述，顯見原告與丁○○結婚當時有意思能力，能為結婚之意思表示並與丁○○達成結婚之合意，
      且經一定之婚姻儀式後方成為合法夫妻。嗣原告又於八十二年八月十一日與訴
      外人郭金田訂立買賣所有權移轉契約書買受系爭土地，有該契約書附卷可稽（
      見本院卷第一宗第一八一頁），原告據此方能在八十二年九月十六日以買賣為
      登記原告取得系爭土地所有權，足認原告於買賣當時有意思能力，並無無意識
      或精神錯亂情事。綜上說明，原告自領有重度智障身心障礙手冊後，仍能與丁○○結婚，並向訴外人郭金田買受系爭土地，顯見為上開行為時，並非無意思
      能力人且有締約能力甚明。原告執其領有重度智障之身心障礙手冊，遽以主張
      ，其無贈與系爭土地給被告及物權移轉之意思能力，已非屬有據自明。
（二）原告智能不足，其對外界事物之瞭解判斷固嫌有缺，惟並未達全無認識，反應
      錯亂程度，且能為正確之意思表示為結婚及買受系爭土地之法律行為已如前述
      ，再「上訴人提出之證明書，雖證明被上訴人於五十四年間曾患有精神病症，
      但不能證明被上訴人於和解時，係無意識或有精神錯亂之情形，且被上訴人又
      未受禁治產之宣告，難認和解有無效之原因。」，最高法院亦著有五十八年臺
      上字第三六五三號判例可資參照。顯見成年且未受禁治產宣告之人，只要行為
      時有意思能力，其法律行為即屬有效，準此：
  　１、原告於本件訴訟程序中到場，先陳稱：「（問：妳們之前住的房子之土地是
 　　　 妳的名字是否知道？）知道。」、「（問：不動產的名字是否要登記在小孩
        的名下？）我要登記在妳們的名下，因為妳們都很乖。」（見本院卷第一宗
        第三五頁、三六頁）等語，嗣又稱：「（問：妳本來有要將這土地登記給妳
        小孩所有？）有。但是我現在很可憐。」（見本院卷第一宗第九四頁）等語
        ，與其夫即被告法定代理人丁○○陳稱：「（問：後來為何所有權狀會交給
        田代書？）後來我去那個代書那裡把權狀拿回來，我告訴我太太說我年紀大
        了，希望能把土地過戶給小孩，她考慮了半個小時，就跟我到戶政事務所辦
        印鑑證明。」（見本院卷第一宗第九七頁）等語一致，再參諸證人即代辦系
        爭土地所有權移轉登記予被告之代書甲○○結證稱：「（問：本件土地登記
        是否妳去辦的？）是的，當時被告法代告訴我說要給小孩一個保障，想把土
        地過戶給小孩，我說可以，但是要你太太同意，同意要有印鑑證明，所以他
        回去與他太太商量，並到戶政事務所去辦印鑑證明。隔幾天後他就帶印鑑證
        明來找我要辦土地過戶登記。當時他太太並沒有一起來，但是他有說他太太
        有同意，而且申請印鑑證明一定要本人去辦理才可以，所以他太太應該是有
        親自去戶政事務所辦理才對。」（見本院卷第一宗第四八頁）等語相符，可
        認原告確有贈與系爭土地予被告之真意，且意思表示明確。
    ２、再就辦理系爭土地贈與被告時所附之原告印鑑證明（見本院卷第一宗第十七
        頁）請領過程觀之，原告亦陳稱：「（問：丁○○是否有一次有跟妳講說他
        年紀大了，要把土地過戶給兩個小孩，妳考慮了半個小時，有同意？）是，
        我同意後就跟丁○○去戶政事務所去辦印鑑證明。」、「（問：知道印鑑證
        明的意思？）知道，辦理過戶需要印鑑證明，證明印章是我所有。」、「（
        問：所以妳在當時將土地過戶給妳兩個小孩，確實是當時所同意的？）是。
        」（見本院卷第一宗第九八頁）等語，與被告法定代理人即原告之夫丁○○
        上述所稱原告有跟其到戶政事務所辦印鑑證明等語一致，核與證人即代書甲○○結證稱：「（問：登記期間有無遇到原告？）她常常到我這裡，要我幫
        她禱告，也稱我老師，她人很天真，在登記期間我就比較少遇到她，我認為
        她的精神狀況還好，意識也很清楚，她常會到教會找我，言談中對日常狀況
        都很清楚，應該沒有意識不清楚的情形，登記完後遇到我也沒有講土地的事
        情。」、「（問：話家常中有無較深的名詞？如印鑑證明原告是否了解其意
        義？）印鑑證明沒有解釋她可能不會清楚，但是她曾有問我說她先生想要與
        她離婚，她要怎麼辦，我就告訴她說，妳不要蓋章就好了，她就知道如何去
        拒絕離婚的事情。」、「（問：如果原告自己一個人是否有能力去申請印鑑
        證明？）如果有跟她講，她應該懂得去申請，至於是否核發那是戶政機關的
        事情。」（見本院卷第一宗第四九頁、五十頁）等語相符，可認原告確已明
        瞭印鑑證明之作用，且對請領過程陳述明確，並表示同意將系爭土地贈與其
        女等情，應係真實，被告辯稱原告於贈與系爭土地時有意思能力，又親往戶
        政事務所請領印鑑證明，顯有贈與系爭土地之真意等語，與上述事實相符，
        應堪採信。
    ３、合前所述，原告雖自七十五年起即領有重度智障身心障礙手冊，有如前述，
        惟於此之後，並非皆處在無意識或精神錯亂中而無意思能力，此從其於七十
        八年間與被告法定代理人丁○○結婚之法律行為，復於八十二年向訴外人就
        系爭土地，為不動產買賣之法律行為自明。再就原告於九十一年依與其夫即
        被告法定代理人丁○○間之協議，親往戶政事務所請領印鑑證明等情以觀，
        並揆之前揭說明，顯見原告確有贈與系爭土地予其女即被告之意思無訛。原
        告復未提出積極證據證明，其於贈與系爭土地給被告或為移轉所有權登記之
        物權行為時，確處於無意識或精神錯亂中，則依前揭判例之說明，上開贈與
        契約及物權之移轉行為，自屬有效，要無疑義。被告就此抗辯，應屬有據，
        堪可採信。原告主張無訂立系爭土地贈與契約及移轉所有權之意思能力，贈
        與契約及所有權移轉登記之法律行為，皆屬無效等情，核屬無據，應無可採
        。
七、從而，本件原告依前揭其所主張之事實，主張系爭土地贈與契約及移轉所有權之
    物權行為無效，請求判決如其聲明所示，依上開說明，自屬人無據，為無理由，
    應予駁回。
八、據上論結，本件原告之訴為無理由，依民事訴訟法第三百八十五條第一項前段、
    第七十八條，判決如主文。
中　　　華　　　民　　　國　　九十四　　年　　　四　　　月　　二十五　　日
                                    臺灣臺東地方法院民事庭
                                        審判長法　官　王漢章
                                              法　官　簡芳潔
　　　　　　　　　　　　　　　　　　　　　　　法　官　曾宗欽
右為正本係照原本作成
如對本判決上訴須於判決送達後廿日內向本院提出上訴狀
中　　　華　　　民　　　國　　九十四　　年　　　四　　　月　　二十五　　日
~B法院書記官　蕭家玲
